【裁判字號】    89,上訴,1374
【裁判日期】    900116
【裁判案由】    偽造文書等
【裁判全文】
臺灣高等法院臺中分院刑事判決           八十九年度上訴字第一三七四號
    上  訴  人
    即  被  告  丙○○
    選任辯護人  陳沆河
右上訴人因偽造文書案件，不服臺灣台中地方法院八十八年度訴字第一九八二號中華
民國八十九年六月十四日第一審判決（起訴案號：臺灣台中地方法院檢察署八十八年
度偵字第六五七六號），提起上訴，本院判決如左：
      主  文
上訴駁回。
    事  實
一、丙○○明知自民國（下同）八十七年三月十九日起存放在第七商業銀行水湳分行
    （下稱七銀水湳分行）之定期存款新台幣（下同）三百萬元（分成三筆，每筆存
    款一百萬元，存單號碼分別為○三五一─00000000─三號、○三五一─
    00000000─○號、○三五一─00000000─○號，後於八十七年
    九月十九日到期，經換單續存，存單號碼分別為○三五一─00000000─
    四號、○三五一─00000000─一號、○三五一─00000000─八
    號，到期日均為八十八年九月十九日），係其同居人李恩惠之父乙○○委託李恩
    惠代存，且存摺、定存單及印章委由李恩惠保管。後於八十七年十二月七日李恩
    惠因重病至榮民總醫院台中分院住院，迄於八十八年一月十三日病逝，在此李恩
    惠重病期間，丙○○竟意圖為自己不法之所有，並基於概括之犯意，連續於附表
    一編號一至五號所示之時地，共計五次偽以乙○○名義，並偽造乙○○之署押、
    盜用乙○○之印章於存款單質押借據上而偽造存款單質押借據，並持之向七銀水
    湳分行行使，致使該行不知情之職員，不知有詐，因而陷於錯誤，如數將如附表
    一編號一至五所示之款項，匯入乙○○在七銀水湳分行帳號000000000
    000─二號之帳戶內，丙○○再均以盜蓋乙○○印章於轉帳憑單而偽造轉帳憑
    單並均持之行使之方式，將上開款項轉入其在第七商業銀行水湳分行帳號000
    000000000─八號之帳戶內領取花用，並足生損害於乙○○。後於八十
    八年一月十八日，復承前開概括犯意，偽以乙○○之名義向將七銀水湳分行辦理
    存單號碼為○三五一─00000000─四號之定期存款解約，致使七銀水湳
   分行不知情之職員，不知有詐，因而陷於錯誤，而交付八十萬元（扣除前貸如附
    表一所示之二十萬元），並匯入乙○○在七銀水湳分行帳號000000000
    000─二號之帳戶內，丙○○隨即於同日，以盜蓋乙○○印章於取款憑條而偽
    造取款憑條並持之行使之方式，領出其中十五萬元，用以清償其於如附表一編號
    五所借之款項，並於八十八年一月十九日，將上開乙○○在七銀水湳分行帳戶內
    提出五十萬元，於未經乙○○之同意，偽以乙○○之名義再向七銀水湳分行辦理
    定期存款（存單號碼為：○三五一─00000000─一號、到期日八十九年
    九月十九日），隨即承續上開概括犯意，於如附表一編號六之時間，再偽以乙○
    ○名義，並偽造乙○○之署押、盜用乙○○之印章於存款單質押借據上而偽造存
    款單質押借據，並持之向七銀水湳分行行使，致使該行不知情之職員，不知有詐
    ，因而陷於錯誤，而將如附表一編號六所示之款項，匯入乙○○在七銀水湳分行
    帳號000000000000─二號之帳戶內，丙○○再以盜蓋乙○○印章於
    轉帳憑單而偽造轉帳憑單之方式，將上開款項轉入其在第七商業銀行水湳分行帳
    號000000000000─八號之帳戶內領取花用，並足生損害於乙○○。
    嗣於八十八年一月二十一日，復承前開概括犯意，偽以乙○○之名義向將七銀水
    湳分行辦理如附表編號一至三所示存單號碼○三五一─00000000─一號
    、○三五一─00000000─八號及○三五一─00000000─一號之
    定期存款解約，致使七銀水湳分行不知情之職員，不知有詐，因而陷於錯誤，而
    交付剩餘款六十二萬元（扣除前貸未償款項如附表二所示），並匯入乙○○在七
    銀水湳分行帳號000000000000─二號之帳戶內，丙○○隨即於同日
    ，以盜蓋乙○○印章於轉帳憑單而偽造轉帳憑單並持之行使之方式，將上開款項
    轉入其在第七商業銀行水湳分行帳號000000000000─八號之帳戶內
    領取花用，並足生損害於乙○○。後丙○○再承前開概括犯意，於八十八年一月
    二十九日，以盜蓋乙○○印章於取款憑條而偽造取款憑條，並持之向七銀水湳分
    行不知情之職員行使，致使該行不知有詐，因而陷於錯誤，而交付其所提領之十
    五萬元花用，並足生損害於乙○○，丙○○合計共詐得三百萬元。迨於八十八年
    二月二十四日乙○○向七銀水湳分行申請補發存摺後，始發現上情。
二、案經乙○○訴由臺灣臺中地方法院檢察署檢察官偵查起訴。
    理  由
一、訊據上訴人即被告丙○○對於其有於附表一所示之時地，以告訴人乙○○之名義
    向七銀水湳分行貸得如附表一所示之款項，並轉帳至其前開第七商業銀分行帳號
    000000000000─八號之帳戶內領取花用，及以乙○○名義辦理存單
    號碼為：○三五一─00000000─一號、到期日八十九年九月十九日、金
    額為五十萬元之定期存款，後再以解約轉帳方式，取得全部定期存款之解約款，
    並於八十八年一月二十九日，自告訴人乙○○之帳戶內提領現金十五萬元，共計
    取得三百萬元等情固均坦承不諱，惟矢口否認有偽造文書及詐領存款之犯行，並
    辯稱：上開三百萬元係告訴人之女兒其同居人李恩惠向伊借款後還款之錢，該款
    項係伊所有，並非告訴人所有云云。惟查：
（一）上開存單號碼分別為○三五一─00000000─三號、○三五一─000
      00000─○號、○三五一─00000000─○號之三筆定期存款，於
      八十七年三月十九日辦理定期存款時，係同日由被告上開第七商業銀行水湳分
      行帳號000000000000─八號之帳戶內轉出三百萬元而辦理，而該
 三百萬元之款項，則係從八十七年三月十六日存入二張支票合計三百四十九萬
      元（其中一張面額三百萬元、一張面額四十九萬元）中所提領，上開二張支票
      ，其中票據號碼ＢＥ0000000號、發票人第七商業銀行、發票日八十七
      年三月十三日、面額三百萬元、付款人台灣銀行台中分行之台支支票，係案外
      人黃禮容所購買，而另一張票據號碼0000000號、發票人台中市第六信
      用合作社、發票日八十七年三月十三日、面額四十九萬元、付款人合作金庫臺
      中支庫之合支支票，則係案外人陳楊銀花所購買，且該案外人黃禮容、陳楊銀
      花即係告訴人售屋之買受人等情，有第七商業銀行水湳分行帳號000000
      000000─八號帳戶存摺二本、上開支票影本二件、台中市第六信用合作
      社八十九年四月十日（八九）中六信總字第○三一九號函（含所附開戶明細表
      、存款明細表）一件、第七商業銀行八十九年四月二十日七水湳字第二二六七
      號函（含所附往來明細表）一件、土地房屋買賣契約書一本、土地登記申請書
      影本一份、土地建築改良物買賣所有權移轉契約書（公契）影本三份在卷可稽
      ，足見告訴人所指上開三百萬元之定期存款，係其售屋所應得之款項等語，及
      上開案外人黃禮容、陳楊銀花所交付之三百四十九萬元確係買屋之價款等情，
      應係實情，堪以採信。
（二）再者，上開定期存款之利息均由告訴人以提款卡領取，而告訴人之女李恩惠於
      八十八年一月十三日因病死亡，被告於李恩惠重病住院期間（如附表一所示時
      間），持上開告訴人名義之定期存單前往七銀水湳分行辦理質押借款並以轉帳
      方式將款項轉入其在七銀之存摺中，而於李恩惠死後，並將定期存款提前解約
      再轉帳或以取款憑條領款之方式共計取得三百萬元等情，有往來明細表影本一
      紙、七銀水湳分行帳號000000000000─八號帳戶存摺二本、行政
      院國軍退除役官兵輔導委員會台中榮民總醫院死亡診斷證明書影本一件、定期
      存單影本四紙、取款憑絛影本一紙、第七商業銀行轉帳收入傳票影本二紙、第
      七商業銀行放款繳款憑條影本六紙附卷可參，復為被告及告訴人所自承，並經
      證人黃榮全於偵查及原審審理時證述屬實，足見被告確係利用李恩惠重病就醫
      期間密集質借及解約，應係事實，苟被告所稱上開三百萬元係其所有屬實，何
      以於李恩惠未住院前之期間，被告未曾有任何質借之行為，而於李恩惠住院後
      無力保管上開存摺及定期存單後，即持之質借及並均提前解約而領出現款，被
      告此舉顯與常情有違。
（三）又，被告雖以前詞置辯，然按，被告於偵查中先則供稱：「是我的退休金（按
      指定存的三百萬元），因有些人做股票，要向我借，我認為不好，才拿一半之
      款存定存，她（按指李恩惠）打電話問她父親（即告訴人），用他名義存，．
      ．．因我不用我名義存，才想用她父親名義存」、「當初我做股票，有拿一部
      分之款辦定存，因怕別人知道全借，才與他們女兒商量，要以他女兒的父親名
      義辦定存」等語（見偵查卷第十頁、第二十四頁），被告於此時對於該三百萬
      元之來源供稱係由其退休金中所提出，並未提及有他人借款而還之情事，嗣後
      於原審訊問時則供稱：「（問：八十七年三月十六日帳戶內有三百四十九萬元
      是什麼錢？）是別人還我的錢」、「八十七年三月十六日入帳的三百四十九萬
      元是朋友還我的錢」等語（見原審八十八年十一月三日訊問筆錄、八十八年十
      二月二十四日訊問筆錄），後因原審調查支票來源，始改稱八十七年三月十六
      日所存入之上開二張支票面額合計三百四十九萬元係李恩惠所交付，則係還款
      三百萬元，另四十九萬元係利息等語（見原審八十九年三月八日訊問筆錄），
      並於原審審理時期間提出上載發票人為李恩惠之面額為三百九十萬元之本票一
      紙及被告郵局存摺影本一份為證。按被告於偵查中及原審初次及第二次訊問時
      ，對於上開三百萬元之資金來源，先後供述不一，且於原審訊問時猶供稱係別
      人或朋友所還之錢，並未敘明係李恩惠所還，原審參酌以被告與李恩惠係同居
      關係，非屬一般朋友，如李恩惠所交付之上開二張支票確係為供還款之用，何
      以被告於偵查中不敢吐實，於原審訊問時猶謊稱係「朋友還款」之理，被告於
      原審之選任辯護人黃英傑律師於八十八年十二月二十四日所提辯護意旨（二）
      狀中猶否認該三百萬元係由李恩惠所交付等語，益見被告嗣所供該李恩惠所交
      付之三百四十九萬元係為還款云云，已難認係真實；再者，據被告之選任辯護
      人黃英傑律師於八十九年六月二日所提辯護意旨（三）狀中所載，李恩惠除交
      付上開二張面額共計三百四十九萬元之支票外，另有交付一百萬元現金等語（
      見該狀第三頁第二行），如被告所辯屬實，則李恩惠共計還款四百四十九萬元
      ，扣除本金三百九十萬元，餘款五十九萬元即係利息，以李恩惠借款期間自八
      十六年六月十七日起至八十七年三月十六日止還款為止，共計九個月，則被告
      所收取之利息高達年息百分之二十，已達法定之最高上限，以被告與李恩惠係
      屬同居關係，期間長達十數年，被告復自稱其辦理定期存款之利息由告訴人自
      由領取等語，可見二人間情誼密切等情，揆諸一般常情，顯難想像以如此關係
      密切人間借貸，會收取如此高利率之利息，被告所辯有悖常情，應係為配合其
      曾於郵局存摺中提領出三百九十萬元所供，尚不足採信；又扣案發票人為李恩
      惠、面額為三百九十萬元之本票一紙，其上並未有李恩惠之簽名，僅蓋用李恩
      惠之印章，是否確係李恩惠所簽發，已非無疑，且一般社會交易常情，以交付
      本票借款，於借款人還款時，均會將本票還借款人，本件如被告所辯李恩惠向
      其借款三百九十萬元，並於八十七年三月份還款屬實，則該本票應早交還李恩
      惠，被告何有辦法提出本票正本之理？足見李恩惠縱有向被告借款，上開於八
      十七年三月十六日交付之二張面額共計三百四十九萬元之支票，亦非用以償還
      本票上之債務，應甚明確，是亦難據上開本票即認李恩惠所交付之上開支票二
      張，係以供還款之用。
（四）至於卷附之委託書上雖載：「本人丙○○有一筆金額參佰萬元整，在台中市第
      七商業銀行水湳分行開戶，以定期存款寄存在乙○○名下，現在因乙○○本人
      身體欠妥，未能前來辦理委由李恩惠作為見證人」等語，惟李恩惠業已死亡，
      且該委託書並未交付第七商業銀行留存，則該委託書是否確由李恩惠所出具，
      已無從查證，且上開委託書上李恩惠之簽名，與李恩惠在第七商業銀行之印鑑
      卡、世華聯合銀行西台中分行印鑑卡、泛亞商業銀行台中分行印鑑卡、台灣中
      區管理局水湳郵局上印鑑卡所親簽「李恩惠」署押，經送內政部警政署刑事警
      察局鑑定結果，認定筆跡不相符，有該局鑑驗通知書在卷可憑（見本院卷第九
      十二頁），亦不足證明上開委託書係由李恩惠所簽，至於證人黃榮全於原審審
      理時證稱其所見之委託書與卷附之委託書是同一份云云，自與事實不符，應係
      時間久遠，證人記憶有所不及所致，亦不足採為被告有利認定之依據。
（五）綜上調查結果，本件系爭之三百萬元，既係告訴人售屋所得之款項，則以告訴
      人名義辦理定期存款，而所產生之利息復由告訴人所領取，則告訴人指稱該三
      百萬元係其委託其女李恩惠代辦等語，應係實情，則該三百萬元自係告訴人之
      財產，被告所辯該三百萬元為其所有云云，與事實不符，尚無可取。則被告於
      未取得告訴人之同意前提下，趁告訴人之女李恩惠重病住院期間，陸續將定期
      存款質押借款並解約，其有為自己不法所有之意圖，彰彰甚明。本件事證明確
      ，被告之前開所辯，無非係屬事後卸責之詞，不足採信，被告右開之犯行，均
      足以證明。
二、核被告所為，係犯刑法第二百十六條、第二百十條之行使偽造私文書罪及同法第
    三百三十九條第一項之詐欺取財罪，其偽造署押及盜用印章行為，為偽造私文書
    之部分行為，不另論罪，公訴人認另成立刑法第二百十七條第一項、第二項之罪
    嫌云云，尚有未洽；又被告偽造文書後而持之行使，其偽造之低度行為應為行使
    之高度行為所吸收，亦不另論罪。被告先後多次行使偽造文書、多次詐欺取財之
    行為均時間緊接，所犯構成要件相同，顯均係基於概括之犯意為之，為連續犯，
    應依刑法第五十六條之規定論以一罪論，並均加重其刑。又被告所犯連續行使偽
    造私文書罪與連續詐欺取財罪間，有方法結果之牽連關係，為牽連犯，應依刑法
    第五十五條之規定，從較重之連續行使偽造私文書罪處斷。公訴人雖僅起訴如附
    表一所示之犯行，惟其餘犯行與公訴人起訴部分，有裁判上一罪之關係，業如前
    述，該未經記載於起訴犯罪事實欄部分，自屬起訴效力所及，法院應一併審究。
    原審依刑法第五十六條、第二百十六條、第二百十條、第三百三十九條第一項、
    第五十五條、第二百十九條，罰金罰鍰提高標準條例第一條前段，審酌被告犯罪
    之動機、目的、為圖解決自身經濟之困境即犯罪（其自承因股票下跌所致）、犯
    罪所生之危害不小、現仍未賠償告訴人所受之損害及其犯罪後猶飾詞狡辯態度不
    佳等一切情狀，量處如原審主文所示之刑。如附表一所示偽造之「乙○○」之署
    押十二枚，應依刑法第二百十九條之規定，宣告沒收。至於質押借據、轉帳憑單
    、取款憑條上「乙○○」之印文，均係被告盜用乙○○之印章蓋用而來並非偽造
    ，自不得予沒收，公訴人聲請併予宣告沒收，自有未洽，併予說明，原審判決核
    無不合。被告上訴意旨仍執前詞否認犯罪，惟查被告罪證明確，已如前述，被告
    上訴為無理由，應予駁回。
三、臺灣臺中地方法院檢察署八十八年度偵字第一○一三六號併案意旨略以：被告意
    圖為自己不法之所有，侵占告訴人所有之存摺一本、定期存單三張，因認被告另
    涉刑法第三百三十五條第一項之侵占罪嫌等語；按犯罪應依事實認定之，無證據
    不得推定其犯罪事實，刑事訴訟法第一百五十四條定有明文，本件訊據被告堅決
    否認有併案意旨所指之犯行，並辯稱該定期存單三張係伊所有之錢等語，經查：
    本件被告持有告訴人所有之七銀水湳分行帳號000000000000─二號
    存款存摺及定期存單三張，係為其方便向七銀水湳分行辦理質押借款、解約，並
    將由七銀水湳分行撥款入上開帳戶後再轉帳入其帳戶內領用等情，已如前述，是
    上開告訴人所有之存摺及定期存單，均僅係告訴人用以詐財之工具而已，目的在
    詐得現款三百萬元，並非在保有存摺及定期存單，應甚明確，是其對於存摺及定
    期存單並無終局保有之不法意圖存在，應甚明顯，此外，復查無其他任何積極證
    據，足資證明被告確有併案意旨所指之侵占犯行，應認被告此部分不能證明有犯
    罪，與前開論科刑部分，自無裁判上一罪之關係，且此部分未經公訴人提起公訴
    ，本院自無從併予審究，應退回由檢察官另行偵辦處理為宜，併予敘明。
四、據上論結，應依刑事訴訟法第三百六十八條，判決如主文。
本案經檢察官甲○○到庭執行職務。
中      華      民      國    九十      年      一      月      十六    日
                              臺灣高等法院臺中分院刑事第三庭
                                    審判長法  官  方  艤  駐
                                          法  官  廖  柏  基
                                          法  官  劉  連  星
右正本證明與原本無異。
如不服本判決應於收受送達後十日內向本院提出上訴書狀，其未敘述上訴之理由者並
得於提起上訴後十日內向本院補提理由書（均須按他造當事人之人數附繕本）。
                                          書記官  顏  子  良
中      華      民      國    九十      年      一      月      十七    日
附錄法條：
刑法第二百十條：偽造、變造私文書，足以生損害於公眾或他人者，處五年以下有期
徒刑。
刑法第二百十六條：行使第二百十條至第二百十五條之文書者，依偽造、變造文書或
登載不實事項或使登載不實事項之規定處斷。
刑法第三百三十九條第一項：意圖為自己或第三人不法之所有，以詐術使人將本人或
第三人之物交付者，處五年以下有期徒刑、拘役或科或併科一千元以下罰金。
                                                                        Ｃ
┌───────────────────────────────────┐
│附表一                                                                │
├──┬────┬────┬──────┬───────┬───────┤
│編號│時    間│地    點│詐 得 款 項 │存  單  號  碼│偽  造  署  押│
├──┼────┼────┼──────┼───────┼───────┤
│ 一 │八十七年│第七商業│新台幣十三萬│○三五一─一二│偽造乙○○署押│
│    │十二月十│銀行水湳│元          │八七○一八六─│二枚          │
│    │五日    │分行    │            │一號          │              │
├──┼────┼────┼──────┼───────┼───────┤
│ 二 │八十七年│第七商業│新台幣五十萬│○三五一─一二│偽造乙○○署押│
│    │十二月二│銀行水湳│元          │八七○一八六─│二枚          │
│    │十四日  │分行    │            │一號          │              │
├──┼────┼────┼──────┼───────┼───────┤
│ 三 │八十八年│第七商業│新台幣九十萬│○三五一─一二│偽造乙○○署押│
│    │一月六日│銀行水湳│元          │八七○一八七─│二枚          │
│    │        │分行    │            │八號          │              │
├──┼────┼────┼──────┼───────┼───────┤
│ 四 │八十八年│第七商業│新台幣二十萬│○三五一─一二│偽造乙○○署押│
│    │一月七日│銀行水湳│元          │八七○一八五─│二枚          │
│    │        │分行    │            │四號          │              │
├──┼────┼────┼──────┼───────┼───────┤
│ 五 │八十八年│第七商業│新台幣十五萬│○三五一─一二│偽造乙○○署押│
│    │一月十四│銀行水湳│元          │八七○一八六─│二枚          │
│    │日      │分行    │            │一號          │              │
├──┼────┼────┼──────┼───────┼───────┤
│ 六 │八十八年│第七商業│新台幣三十五│○三五一─一二│偽造乙○○署押│
│    │一月十九│銀行水湳│萬元        │八八○一一○─│二枚          │
│    │日      │分行    │            │一號          │              │
└──┴────┴────┴──────┴───────┴───────┘
┌───────────────────────────────────┐
│附表二                                                                │
├──┬───────┬────────┬───────┬───────┤
│編號│存  單  號  碼│  借 款 數 額   │可 取 回 金 額│解  約  日  期│
│    │              │  （新台幣）    │  （新台幣）  │              │
├──┼───────┼────────┼───────┼───────┤
│ 一 │○三五一─一二│六十三萬元（原借│三十七萬元    │八十八年一月二│
│    │八七○一八六─│合計七十八萬元，│              │十一日        │
│    │一號          │如附表一編號一、│              │              │
│    │              │二、五號所示，已│              │              │
│    │              │償還十五萬元）  │              │              │
├──┼───────┼────────┼───────┼───────┤
│ 二 │○三五一─一二│九十萬元        │十萬元        │八十八年一月二│
│    │八七○一八七─│                │              │十一日        │
│    │八號          │                │              │              │
├──┼───────┼────────┼───────┼───────┤
│ 三 │○三五一─一二│三十五萬元      │十五萬元      │八十八年一月二│
│    │八八○一一○─│                │              │十一日        │
│    │一號          │                │              │              │
├──┴───────┴────────┴───────┴───────┤
│                                     合計可取回金額為新台幣六十二萬元 │
└───────────────────────────────────┘
                                                                        Ｃ


司法院資訊處製作；財團法人民間司法改革基金會備份。
